【裁判字號】    95,智上,48
【裁判日期】    970422
【裁判案由】    損害賠償
【裁判全文】
臺灣高等法院民事判決                  95年度智上字第48號
    上  訴  人  丙○○
    訴訟代理人  徐則鈺律師
    上  訴  人  威達電股份有限公司
    法定代理人  甲○○
    訴訟代理人  乙○○
上列當事人間請求損害賠償事件，兩造均對於中華民國95年8月8
日臺灣士林地方法院92年度智字第11號第一審判決提起上訴，上
訴人威達電股份有限公司並於本院為聲明之減縮，本院於97年4
月8日言詞辯論終結，判決如下：
    主  文
原判決主文第三項關於命上訴人威達電股份有限公司給付超過新
台幣壹萬仟壹佰拾元及法定利息部分，並訴訟費用之裁判
除確定部分外均廢棄。
上開廢棄部分，上訴人丙○○在第一審之訴駁回。
威達電股份有限公司其餘上訴駁回。
丙○○之上訴駁回。
第一、二審訴訟費用除確定部分外，由威達電股份有限公司負擔
百分之一，餘由丙○○負擔。
    事  實  及  理  由
一、程序部分：按訴之變更或追加，非經他造同意，不得為之。
    但有「擴張或減縮應受判決事項之聲明者」之情形，不在此
    限，民事訴訟法第255條第1項第3款、第446條第1項定有明
    文。經查，本件上訴人威達電股份有限公司（下稱威達電公
    司）上訴聲明第1項原為「原判決不利於上訴人威達電公司
    之部分均廢棄」，有威達電公司民國（下同）95年9月11日
    所提民事上訴狀足憑（見本院卷第20頁），嗣變更為「原判
    決關於上訴人威達電公司應給付上訴人丙○○新台幣（下同
    ）5萬5157元及自92年7月8日（即起訴狀繕本送達翌日）起
    至清償日止按年息5%計算之利息部分，暨命上訴人威達電公
    司負擔訴訟費用之判決均廢棄」，有威達電公司所提97年2
    月26日民事辯論意旨狀可稽（見本院卷第217、218頁），屬
    聲明之減縮，本諸前開規定，應屬合法，自應准許。
二、上訴人丙○○（下稱丙○○）起訴主張略以：訴外人溫瑤鶯
    於88年10月8日向經濟部智慧財產局申請「工業電腦門鎖結
    構改良」之新型專利（下稱系爭專利），該局於90年10月11
    日審定核准，嗣溫瑤鶯於92年6月3日將系爭專利權讓與丙○
    ○，經該局於同年10月5日核發新型第206459號中華民國專
    利證書，專利期間自90年11月11日起至100年10月7日止。威
    達電公司生產之型號RACK-305AW等電腦機箱（下稱系爭產品
    ）所使用之編號716號電腦門鎖（下稱系爭門鎖），雖係向
    訴外人昌蘭實業股份有限公司（下稱昌蘭公司）所購得，因
    系爭門鎖與丙○○系爭專利之申請範圍構成實質上相同，顯
    侵害丙○○系爭專利權利；且威達電公司對鑑定單位財團法
    人臺灣經濟科技發展研究院96年10月4日（96）經研真字第
    10007號函及附件專利權價值理算研究報告書（下稱系爭鑑
    定報告）亦表示無意見，故威達電公司關於本件侵權行為責
    任已告確定。威達電公司雖曾舉發系爭專利不具新穎性，業
    由經濟部智慧財產局審定舉發不成立，經濟部亦駁回訴願確
    定。又，系爭鑑定報告就系爭門鎖之單價每個以30元計算為
    不當，若採系爭鑑定報告之授權比例2.07%，應以威達電公
    司銷售系爭產品之售價4,970元為計算基準，則本件損害賠
    償之金額至少應為89萬5269元（計算式：4,940×8,755 ×
    2.07%＝895,269）。爰依專利法第84條第1項、第106條、第
    84條第3項、第85條第1項第2款規定，請求威達電公司負損
    害賠償責任等語。於原審聲明：(一)威達電公司不得製造或販
    賣裝置有侵害丙○○新型第206459號專利電腦門鎖之電腦機
    箱。(二)威達電公司應將前項電腦機箱內侵害丙○○新型第
    206459號專利之電腦門鎖拆除銷燬之。(三)威達電公司應給付
    丙○○200萬元，及自起訴狀繕本送達翌日（即92年7月8日
    ）起至清償日止，按年息5%計算之利息。（第一審除駁回丙
    ○○請求威達電公司應給付其194萬4843元外，餘為丙○○
    勝訴之判決，丙○○就判決其敗訴部分不服提起上訴，威達
    電公司亦就其敗訴部分提起上訴，惟於本院減縮聲明，就被
    減縮部分亦歸於確定）。爰上訴聲明：(一)原判決關於駁回丙
    ○○後開第二項之訴部分，暨命丙○○負擔訴訟費用之裁判
    均廢棄。(二)威達電公司應再給付丙○○194萬4843元，及自
    92年7月8日起至清償日止，按年息5%計算之利息。(三)第一、
    二審訴訟費用由威達電公司負擔。並答辯聲明：威達電公司
    之上訴駁回。
三、威達電公司則以：系爭產品使用之系爭門鎖係購自昌蘭公司
    ，昌蘭公司早於87年7月24日已製造、販賣上揭門鎖，威達
    電公司亦自88年5月起即開始向昌蘭公司購買系爭門鎖，時
    點均早於丙○○系爭專利之申請日（88年10月），故依專利
    法第108條、第57條第1項第2款、第3款、同條第2項規定，
    系爭門鎖及系爭產品有善意先用權，為丙○○專利權效力範
    圍所不及，惟威達電公司為避免涉入專利侵權糾紛，自92年
    5月28日最後一批交貨後，即未再向昌蘭公司進貨，而改向
    金泰工業有限公司（下稱金泰公司）購買門鎖。且威達電公
    司為工業電腦之專業廠商，並非門鎖製造商，所生產之產品
    及使用零件繁多，實不可能就每一零件使用前均查明是否侵
    害專利權；況以當時系爭專利為申請案，未經公告而無法查
    詢，自難認威達電公司有故意或過失。又，威達電公司既從
    未製造、販賣系爭門鎖，自未實施丙○○之專利，並非造成
    丙○○損害之人，丙○○向威達電公司請求損害賠償即屬無
    據；威達電公司既僅係使用未經專利權人同意所製造之物品
    ，為系爭門鎖之消費者，則使用行為亦不應使威達電公司負
    民事侵權責任，否則專利權之濫用會有造成社會秩序混亂之
    可能。再者，丙○○從未製造或販賣系爭門鎖，自未能證明
    其受有損害，雖據其稱授權予多瑞公司，但多瑞公司電腦機
    箱中之鎖具是否即為系爭專利實施之門鎖，或與系爭門鎖有
    何關聯，卻不得而知；且威達電公司從未單獨出售系爭門鎖
    ，自無銷售系爭門鎖所得之利益。縱丙○○受有損害，其範
    圍應僅限系爭門鎖，而不得擴大為非屬專利標的之系爭電腦
    機箱產品；威達電公司為跨國上市公司，具知名度及品牌形
    象，而系爭門鎖占系爭產品零件比例甚小，故系爭鑑定報告
    理算之授權比例2.07%應屬合理，而系爭門鎖由昌蘭公司製
    造販賣，自應以其販賣之價格作為系爭專利實施之產品售價
    基礎，故依系爭鑑定報告所提之授權金理算式「30（元）×
    8,755（個）×2.07%」計算應屬合理等語，資為抗辯。爰答
    辯聲明：(一)丙○○之上訴駁回。(二)第一審及第二審訴訟費用
    均由丙○○負擔。並上訴聲明：(一)原判決關於威達電公司應
    給付丙○○5萬5157元及自92年7月8日（即起訴狀繕本送達
    翌日）起至清償日止按年息5%計算之利息部分，暨命威達電
    公司負擔訴訟費用之判決均廢棄。(二)廢棄部分，丙○○於第
    一審之訴駁回。(三)第一審及第二審訴訟費用均由丙○○負擔
    。
四、兩造不爭執之事實：
  (一)訴外人溫瑤鶯於88年10月8日向經濟部智慧財產局申請「工
    業電腦門鎖結構改良」之新型專利，經該局編為00000000號
    審查，於90年10月11日審定准予專利，溫瑤鶯於92年6月3日
    將上述「工業電腦門鎖結構改良」新型專利讓與丙○○。經
    濟部智慧財產局於92年10月5日核發新型第206459號中華民
    國專利證書予丙○○，專利期間自90年11月11日起至100年
    10月7日止。
  (二)威達電公司因生產型號RACK-305AW等電腦機箱須使用門鎖，
    乃向昌蘭公司購買編號716號之門鎖，進貨時間及數量詳如
    後附客戶銷售明細表所載，該門鎖與丙○○之「工業電腦門
    鎖結構改良」新型專利之申請專利範圍構成實質上相同。
  (三)威達電公司曾舉發丙○○系爭「工業電腦門鎖結構改良」新
    型專利不具新穎性，經經濟部智慧財產局審定舉發不成立，
    威達電公司不服提起訴願，被經濟部駁回訴願確定。
  (四)威達電公司為避免涉入專利侵權糾紛，自92年5月28日最後
    一批進貨之後即未再向昌蘭公司進貨，而改向金泰公司購買
    門鎖使用於上開產品中。
五、本件兩造爭點為：(一)威達電公司向昌蘭公司進貨之門鎖是否
    侵害丙○○所擁有之專利權？(二)丙○○請求威達電公司賠償
    其損害，有無理由？若有理由其損害賠償額應為若干？茲分
    述如下：
  (一)威達電公司向昌蘭公司進貨之門鎖侵害丙○○所擁有之專利
    權：
    1.按「凡可供產業上利用之新型，無下列情事之一者，得依
      本法申請取得新型專利：一、申請前已見於刊物或已公開
      使用者。．．．」92年2月6日修正公布前之專利法第98條
      第1項第1款固定有明文。查經濟部智慧財產局審定准予丙
      ○○系爭專利，雖經威達電公司舉發丙○○系爭「工業電
      腦門鎖結構改良」新型專利不具新穎性，然嗣已經經濟部
      智慧財產局審定舉發不成立，威達電公司不服提起訴願，
      亦經經濟部決定駁回訴願確定之事實，為兩造所不爭執，
      復有異議審定書（見原審卷(一)第130頁）、經濟部訴願決
      定書（見原審卷(一)第152頁）附卷可考，威達電公司所提
      行政爭訟程序既遭駁回確定，威達電公司又不能舉證說明
      系爭專利有其他無效之理由，應認丙○○擁有系爭專利權
      無疑。
    2.次按「發明專利權之效力不及於下列各款情事：．．．二
      、申請前已在國內使用或已完成必須之準備者。．．．三
      、申請前已存在國內之物品。．．．」「．．．第57條．
      ．．規定，於新型專利準用之。」92年2月6日修正公布前
      之專利法第57第1項第2款、第3款、第105條分別定有明文
      。查溫瑤鶯係於88年10月8日向經濟部智慧財產局申請系
      爭新型專利。而觀諸威達電公司提出之88年1月27日海關
      出口報單、87年9月、88年4月、88年8月出版之產品型錄
      （見原審卷(一)第83至122頁）等文件，均未揭露所舉產品
      之實際內部結構與結合方式，自不足以證明所舉產品屬「
      申請前已在國內使用或已完成必須之準備者」或「申請前
      已存在國內之物品」。證人即昌蘭公司負責人李謀政復證
      稱：「（你們公司庫存若干？）沒有什麼庫存。」「（客
      人下單到出貨需時多久？）最快20天，通常要35天。」等
      語（見原審卷(一)第203頁）。昌蘭公司嗣後雖提出87、88
      年度之訂單、出貨單影本，陳稱威達電公司自90年11月11
      日起至92年6月30日止進貨之門鎖之製造日期係87年7月24
      日云云（見原審卷(一)第203至224頁）。核其製造日期早於
      出貨日期數年，既積壓成本，復浪費人力及空間保管，顯
      然悖於一般接訂單再為製造之商業習慣，更與李謀政證述
      不符，是威達電公司主張先用權，自不足採。
  (二)丙○○請求威達電公司賠償其損害，為有理由，其損害賠償
    額如下：
    1.按發明專利權受侵害時，專利權人得請求賠償損害，專利
      法第84條第1項（92年2月6日修正公布前為專利法第88條
      第1項）定有明文。次按關於侵權行為賠償損害之請求權
      ，以受有實際損害為成立要件，若絕無損害亦即無賠償之
      可言，最高法院著有19年上字第363號(1)判例可資參照。
      查(1)丙○○主張其係多瑞公司之負責人，多瑞公司有販賣
      電腦機箱之事實，業據提出所述相符之經濟部國際貿易局
      出進口廠商登記表、原物料採購單、統一發票影本多紙（
      見原審卷 (二)第62、65、66頁）為證，堪認丙○○已實
      施系爭專利，雖丙○○未向多瑞公司收取權利金，係其內
      部間權義之約定，威達電公司使用丙○○有專利權之門鎖
      ，亦不能謂丙○○未受損害。(2)又威達電公司製造、販賣
      之電腦機箱，既使用侵害丙○○新型專利之電腦門鎖，即
      屬影響丙○○授權他人或自行製造該電腦門鎖之權利而侵
      害丙○○之專利權。縱令威達電公司非親自製造而係向第
      三人外購電腦門鎖，亦無解其專利侵權責任。威達電公司
      雖又稱丙○○既從未製造或販售系爭專利門鎖故未受害云
      云；惟查擁有專利權之人，是否製造其專利品或何時製造
      販售，均屬於其行使權利之自由，縱未製造販售，他人亦
      非得任意加以侵害。(3)再丙○○請求威達電公司負專利侵
      權行為損害賠償責任，固以威達電公司有故意或過失為成
      立要件，惟專利法係為鼓勵、保護、利用發明與創作，以
      促進產業發展而制訂（專利法第1條參照），自屬保護專
      利權人之法律，如有侵害專利權人之行為時，應推定行為
      人主觀上有故意、過失（民法第184條第2項參照），倘行
      為人欲免除侵權行為責任，應舉證證明其行為無過失。查
      威達電公司係上市公司，91年度、92年度之稅後純益各達
      3億51,38萬1,000元及5億39,13萬5,000元（見外放之年報
      ），應有能力查明外購之電腦門鎖是否涉及侵害專利權，
      威達電公司向昌蘭公司進貨未審慎查明系爭電腦門鎖有無
      侵權之虞，已有疏失，且威達電公司係以每件30元價格向
      昌蘭公司購買系爭門鎖，其價格低於其後以32元向金泰公
      司購買之價格，而威達電公司向昌蘭公司購買系爭侵權門
      鎖時，系爭門鎖已經處於異議訴願中，為其所自認（見本
      院卷第222、224頁辯論意旨狀），威達電公司仍就此專利
      門鎖為購買，難辭其咎，顯有過失，威達電公司復未能證
      明其行為並無過失，自不免其損害賠償責任。(4)威達電公
      司又稱其為買受系爭專利門鎖之消費者，並非侵權者，丙
      ○○應向實際製作專利門鎖者求償，不應令其擔負損害賠
      償責任云云。惟按丙○○是否向昌蘭公司求償，為別一問
      題，因威達電公司購買系爭門鎖係裝置於其公司生產製造
      之電腦機箱，為其所自承（見本院卷第218頁辯論意旨狀
      ），其本身並非單純之消費者，其並兼為製造及販售者，
      因製造、販售而得利，顯與單純消費行為而購入侵權物品
      有別，所辯亦非可採。
    2.次按當事人已證明受有損害而不能證明其數額或證明顯有
      重大困難者，法院應審酌一切情況，依所得心證定其數額
      ，民事訴訟法第222條第2項定有明文。又請求損害賠償時
      ，得依侵害人因侵害行為所得之利益。於侵害人不能就其
      成本或必要費用舉證時，以銷售該項物品全部收入為所得
      利益，專利法第85條第1項第2款（92年2月6日修正公布前
      為同法第89條第1項第2款）定有明文。又上開規定，於新
      型專利準用之，同法第108條（92年2月6日修正公布前為
      同法第105條）規定甚明。(1)丙○○固主張以威達電公司
      銷售電腦機箱之所得收益為其損害賠償之範圍，威達電公
      司生產之電腦機箱售價為每台4,970元，一般未配置專利
      門鎖之電腦機箱售價為每台2,835元，威達電公司自90年
      11 月11日起至92年6月25日止向昌蘭公司進貨門鎖8,755
      個，威達電公司因侵害行為所得之收入應以此4,970元或
      扣除電腦門鎖成本30元後之4,940元為計算單價云云。惟
      查電腦機箱之售價不一，是否配置系爭專利門鎖與電腦機
      箱之售價無必然關連，丙○○之計算方式，已非無可議。
      況查產品之售價取決於諸多因素，包括產品之材質、設計
      、品牌形象、廣告及市場行銷等諸多因素。系爭門鎖與系
      爭電腦機箱為不同之工業產品，系爭門鎖僅為電腦機箱中
      之一小零件，於一電腦機箱中所占比例甚少，自不能將銷
      售電腦機箱之獲利作為使用系爭專利門鎖之獲利，威達電
      公司銷售電腦機箱之所得收益和丙○○系爭門鎖專利之損
      害間並非相等，本件丙○○所受損害範圍僅為「未經其准
      許而製造、販賣系爭專利門鎖之部分」，故丙○○此部分
      主張，並不足採。因威達電公司向昌蘭公司進貨之電腦門
      鎖，每個單價為30元，為兩造所不爭（見本院卷第197頁
      ），復有統一發票可考（見原審卷(一)第187頁），應認威
      達電公司侵害系爭專利門鎖之金額為每個30元。(2)又威達
      電公司自90年11月11日起至92年6月30日止向昌蘭公司進
      貨8,755個電腦門鎖之事實，有附表客戶銷貨明細表可稽
      ，復經證人李謀政證述無誤（見原審卷(一)第201頁筆錄）
      ，而衡情威達電公司既已進貨電腦門鎖，自以裝置於電腦
      機箱販賣為常態。威達電公司雖自陳僅銷售出5,461個（
      432+2,603+304+403+155+830+61+387+226+60=5,461）使
      用昌蘭公司門鎖之電腦機箱（見原審卷(一)第240頁），惟
      未提出相關證據證明之，亦未能提出用餘之門鎖，自難採
      信。本件仍應以8,755個電腦門鎖作為損害賠償之計算數
      量。(3)再關於系爭專利門鎖受侵害所得請求賠償專利授權
      金占系爭門鎖金額之比例，本院審酌威達電公司自陳於90
      年度、91年度、92年度之營業淨利率（已扣除成本）各為
      21%、19%、22%（見原審卷(一)第240頁及外放之91年、92年
      年報），其平均營業淨利率為21%（小數點以下4捨5入）
      。又經本院依據丙○○之聲請送請財團法人台灣經濟科技
      發展研究院做成研究報告，認授權比例 (率)為百分之二
      點零七 (2.07%)，有專利權價值理算研究報告書（見外放
      證物）可參。按專利授權之權利金之計算方式依專利類型
      或有不同之方式，如係產品之專利，通常是以實施之產品
      的售價之百分比為適當之計算方式，且因專利價值之不同
      ，產業界協議之百分比會有高低，通常比率不超過百分之
      五，有時可能少於百分之一 (參本院卷第172、173頁即附
      件9智財專文第6頁倒數第3行、第7頁第3行)。本院參酌產
      業界實務及鑑定報告，及系爭專利電腦門鎖非電腦機箱之
      重要元件，認為系爭門鎖專利授權金占系爭門鎖比例以百
      分之五為當。(4)依上計算，本院認為丙○○得請求之損害
      賠償額為13,133元（30元×8,755×5%=13,132.5，元以下
      4捨5入）。
六、綜上所述，丙○○請求威達電公司給付損害賠償，於1萬3,
    133元及自92年7月8日（即起訴狀繕本送達威達電公司翌日
    ）起算法定利息之範圍內，為有理由，應予准許，逾此數額
    之請求則為無理由，應予駁回。原審逾此金額判決威達電公
    司給付部分尚有違誤，威達電公司此部分上訴為有理由，應
    由本院廢棄改判。就上開應准許部分，原審判決威達電公司
    給付，並無不符，此部分威達電公司上訴求予廢棄改判，並
    無理由，應予駁回。至原審判決丙○○敗訴部分，經核於法
    並無不合，丙○○上訴意旨請求威達電公司應再給付194萬4
    843元及法定利息，為無理由，應駁回其上訴。
七、本件事證已臻明確，兩造其餘之攻擊防禦方法，核與判決之
    基礎無影響，毋庸一一論列。又丙○○雖聲請再送財團法人
    台灣經濟科技發展研究院鑑定授權金比例，惟因本院並非全
    採該研究院之前鑑定結果，已如前述，系爭專利電腦門鎖復
    非電腦機箱之重要元件，本件授權金比例應參考其他營業利
    潤而由法院認定，核無再送鑑定之必要，併此敘明。
八、據上論結，本件威達電公司之上訴為一部有理由，一部無理
    由，丙○○之上訴為無理由，依民事訴訟法第450條、第449
    條第1項、第79條，判決如主文。
中    華    民    國    97    年    4    月    22     日
                    民事第十三庭
                        審判長法  官  黃嘉烈
                              法  官  楊絮雲
                              法  官  吳燁山
正本係照原本作成。
丙○○如不服本判決，應於收受送達後20日內向本院提出上訴書
狀，其未表明上訴理由者，應於提出上訴後20日內向本院補提理
由書狀（均須按他造當事人之人數附繕本）上訴時應提出委任律
師或具有律師資格之人之委任狀；委任有律師資格者，另應附具
律師資格證書及釋明委任人與受任人有民事訴訟法第466條之1第
1項但書或第2項（詳附註）所定關係之釋明文書影本。
中    華    民    國    97    年    4     月    23    日
                              書記官  李明昇
附註：
民事訴訟法第466條之1（第1項、第2項）：
對於第二審判決上訴，上訴人應委任律師為訴訟代理人。但上訴
人或其他法定代理人具有律師資格者，不在此限。
上訴人之配偶、三親等內之血親、二親等內之姻親，或上訴人為
法人、中央或地方機關時，其所屬專任人員具有律師資格並經法
院認為適當者，亦得為第三審訴訟代理人。


司法院資訊處製作；財團法人民間司法改革基金會備份。
